臺灣嘉義地方法院刑事判決
111年度金訴字第12號
公  訴  人  臺灣嘉義地方檢察署檢察官
被      告  林淑榕



上列被告因違反洗錢防制法等案件，經檢察官提起公訴（110年
度偵字第9667號），本院判決如下：
    主  文
林淑榕共同犯洗錢防制法第十四條第一項之洗錢罪，累犯，處有
期徒刑陸月，併科罰金新臺幣壹萬元，罰金如易服勞役，以新臺
幣壹仟元折算壹日。
    犯 罪 事 實
一、林淑榕知悉一般人利用他人金融機構帳戶存、提款，常係為
    遂行財產犯罪之需要，況其曾有因提供金融機構帳戶給犯罪
    集團使用而犯幫助恐嚇取財罪，經法院科刑並執行之紀錄。
    已可預見其提供金融機構帳戶資料任由他人使用，將可能遭
    他人利用作為財產犯罪之工具，如再代為轉出或提領其內款
    項，此極可能為詐欺犯罪所得，且將因此造成金流斷點而掩
    飾、隱匿此等犯罪所得之去向。於民國110年6月間以網路通
    訊軟體LINE認識真實姓名不詳之人自稱「庫洛洛」之成年男
    子，為賺取費用，竟基於縱其代為轉出或提領之款項為詐欺
    之犯罪所得，轉出或提領此等款項即足掩飾、隱匿詐欺犯罪
    所得之去向，亦均不違背其本意之共同詐欺取財、洗錢之不
    確定故意，與該「庫洛洛」共同意圖為自己或第三人不法所
    有，基於詐欺取財及洗錢之犯意聯絡，由林淑榕提供名下之
    中華郵政股份有限公司局號0000000；帳號0000000號帳戶（
    下稱系爭郵局帳戶）給「庫洛洛」作為金錢匯款使用，林淑
    榕則收取出借帳戶及替對方操作資金之服務費用（俗稱跑費
    ）。嗣「庫洛洛」即於110年6月17日臉書社群「8591新楓之
    谷全伺服器買賣發布收購點數」平台內以暱稱「李柏陞」佯
    稱要販售遊戲點數，介紹「Line ID:fg4y779、庫洛洛」給
    欲購買遊戲點數之林文陽，「庫洛洛」再介紹暱稱「手游世
    界」（查無資料是否為「庫洛洛」以外之人）給林文陽，林
    文陽隧陷於錯誤，表示願意向「手游世界」購買價值新臺幣
    (以下同)15萬2,000元之遊戲點數28萬點，隨依「手游世界
    」之指示：
(一)先於110年6月17日上午8時40分，在雲林縣○○鎮○○路00號，
    臨櫃匯款7萬6,000元至林淑榕上述郵局帳戶內，隨後林淑榕
    依據「庫洛洛」之指示，於當日下午2時57分許，在梅山郵
    局提轉跨匯6萬1,000至陳坤生申辦之中國信託000-00000000
    00000000號帳戶(陳坤生涉案部分，由檢察官另行偵辦)，並
    於當日下午3時15分許，在嘉義縣○○鄉○○路000號「統一超商
    真美門市」內，使用ATM提款1萬4,000元，並購買遊戲點數
    將序號拍照傳送給「庫洛洛」。
(二)林文陽又於110年6月18日下午1時53分，在雲林縣○○鎮○○路○
    段000號，臨櫃匯款5萬6,000元至林淑榕上揭郵局帳戶內。
    林淑榕隨即依據「庫洛洛」之指示，於當日下午2時11分許
    ，在梅山郵局現金提款5萬6,000元，且依據「庫洛洛」指示
    ，匯款入不詳人士之帳戶內(已函請警就該帳戶另行追查)。
(三)林文陽再於同年月18日下午4時45分許，在雲林縣○○鎮○○路0
    0號虎科大郵局內，以ATM轉帳2萬元至林淑榕上述郵局帳戶
    內。林淑榕隨即於當日下午5時4分許，在梅山郵局提領2萬
    元後，至嘉義縣○○鄉○○路000號「統一超商真美門市」內購
    買遊戲點數2萬元，並將序號傳送給「庫洛洛」。
　　林淑榕以上開分工方式與「庫洛洛」共同向林文陽詐取財物
    得逞，並掩飾、隱匿該詐欺犯罪所得之去向。嗣因林文陽發
    覺受騙報警處理，始為警循線查悉上情。
二、案經林文陽訴由嘉義縣警察局竹崎分局報告臺灣嘉義地方檢
    察署檢察官偵查起訴。
    理  由
壹、證據能力：
一、本判決所引用下列各項證據方法之證據能力，檢察官及被告
    林淑榕（下稱被告）於本院均明示同意有證據能力(本院卷
    第44頁），且檢察官、被告皆未於言詞辯論終結前聲明異議
    ，本院審酌該等證據作成之客觀情況均無不當，並無不宜作
    為證據之情事，依刑事訴訟法第159條之5之規定，認應具有
    證據能力。
二、本判決所引用其餘非供述證據部分，檢察官、被告均不爭執
    其證據能力，亦查無有違反法定程序取得之情形，與本案待
    證事實又具有關聯性，均得採為證據。
貳、實體認定：
一、認定犯罪事實所憑之證據及理由：　
    訊據被告對於其有於上開時間、地點，與Line暱稱「庫洛洛
    」之人聯繫，允以提供系爭郵局帳戶給「庫洛洛」使用，並
    替「庫洛洛」自該帳戶內提款、轉匯、購買遊戲點數。其皆
    是為了賺取代購之跑路費，雖有懷疑，惟缺錢想賺錢，還是
    按「庫洛洛」的指示轉匯及提款購買遊戲點數。其堅決否認
    有詐欺故意，辯稱「我也是受害者，我沒有拿到錢」云云。
    經查：
(一)系爭郵局帳戶為被告申辦使用，其並提供該帳戶給自稱「庫
    洛洛」之成年男子作為匯款之用，嗣前開帳戶確遭詐欺集團
    使用，且以上開所示之詐騙手法，詐騙告訴人林文陽，始知
    陷於錯誤而陸續匯款至系爭郵局帳戶內，隨後由被告轉匯入
    陳坤生所有中國信託帳戶或是由被告提領款項後購買遊戲點
    數等事實，業經證人即告訴人林文陽於警詢指訴明確（警卷
    第19至21頁），並有中華郵政股份有限公司110年9月24日，
    嘉政字第1109501530號暨被告臨櫃提款、提款機提款影像照
    片；該公司110年8月2日，儲字第1100206842號函暨被告開
    戶資料（警卷第35至47頁）、告訴人匯款單2 紙、轉帳證明
    1紙（警卷第27至29頁）、內政部警政署反詐騙諮詢專線紀
    錄、雲林縣警察局虎尾分局虎尾派出所受理詐騙帳戶通報警
    示簡便格式表、受理案件證明單、金融機構聯防機制通報單
    各1份存卷可參（警卷第22至26頁），此部分事實堪可認定
    。據此，被告申設之系爭郵局帳戶確已作為詐欺集團詐欺使
    用之帳戶，告訴人林文陽因遭受詐騙而匯入金錢至前開帳戶
    ，隨後由被告轉匯至指定帳戶或提領前揭告訴人匯入之款項
    ，使贓款流向不明，而無從追蹤去向，前開帳戶確實已淪為
    洗錢工具無誤。
(二)本件告訴人林文陽於110年6月17日、18日如事實欄所載匯款
    時間或臨櫃匯款或以ATM轉帳未久，隨遭被告在同一日提轉
    跨匯至「庫洛洛」指定陳坤生申辦之中國信託帳戶或依指示
    提領贓款後購買遊戲點數再予轉交「庫洛洛」各節，有系爭
    郵局帳戶交易明細、被告臨櫃提款、自動櫃員機提款影像照
    片等在卷可憑（警卷第35至47頁）。被告固以上情置辯，並
    提出與「庫洛洛」對話截圖16張（警卷第14至18頁）佐證其
    係為賺取「跑費」而替「庫洛洛」從事詐欺贓款之提款、轉
    帳、購買遊戲點數等事宜云云。然被告倘係與「庫洛洛」約
    定代購遊戲點數，才提供系爭帳戶，其自應將匯入系爭郵局
    帳戶款項全部購買遊戲點數，豈有大部分款項轉匯入他人帳
    戶之可能？再者，被告於警詢自承「庫洛洛」允諾一筆訂單
    可獲得5,000元的報酬（警卷第8頁），若係轉帳至他人帳戶
    ，有無「跑費」可領取？再「庫洛洛」竟捨同一日計算總額
    要求被告一次代購遊戲點數，而給付一次「跑費」；反而在
    同一日（110年6月18日）分次於下午1時53分、4時45分要求
    被告於匯款後隨即提領款項代購遊戲點數，致其有負擔2筆
    「跑費」之必要；甚且其中一筆購買遊戲點數費用為2萬元
    ，竟要支付5千元、高達25％的代購費，在在顯示此非常態商
    業交易習慣，常人均可預見匯入系爭帳戶之款項顯非正當合
    法資金來源，「庫洛洛」才以失衡報酬誘使被告即時將贓款
    轉匯至其他帳戶，或分次提領現金後，轉而購買遊戲點數，
    以掩飾贓款流向之可能。況被告曾因為提供帳戶給犯罪集團
    使用，致該提供帳戶做為他人恐嚇取財之匯款工具，對於上
    開款項來源可疑，並轉匯其他帳戶，或透過購買其他物品，
    如遊戲點數等行為，恐屬掩飾犯罪所得來源去向之犯罪操作
    手法，其對於匯入系爭郵局帳戶係來源不明之贓款，自難諉
    為不知，故被告主觀上對於系爭帳戶將可能遭他人利用作為
    財產犯罪之工具，如再代為轉匯款或提領款項購買遊戲點數
    後再交付他人，此極可能為詐欺犯罪所得，且將切斷該不法
    犯罪所得與實際來源之關連性，因此造成金流斷點而掩飾、
    隱匿此等犯罪所得之去向等情，當已有預見。
(三)按刑法上故意，分直接故意(確定故意)與間接故意(不確定
    故意)，行為人對於構成犯罪之事實，明知並有意使其發生
    者，為直接故意；行為人對於構成犯罪事實，預見其發生而
    其發生並不違背其本意者，為間接故意。而幫助犯成立，以
    行為人主觀上認識被幫助者，正欲從事犯罪或係正在從事犯
    罪，且該犯罪有既遂可能，而其行為足以幫助他人實現構成
    要件者，即具有幫助故意，並不以行為人確知被幫助者，係
    犯何罪名為必要。而金融存簿帳戶、提款卡，是關個人財產
    權益之保障，一般均應有需妥善保管存摺、提款卡、使用之
    密碼，以防被他人冒用及盜領之認識，難認有何理由得自由
    流通使用，且縱有特殊情形需將存摺、提款卡、密碼等交付
    、告知他人，亦必先深入瞭解其用途後再為提供，方符一般
    人日常生活經驗。此外，金融帳戶為個人理財工具，一人同
    時開立多家金融機關帳戶輒屬常見，開立亦無特殊限制及困
    難，至於有需求金融帳戶之情形，不自行向金融機關申請開
    立，反而向他人借用供己使用，衡諸現今社會上詐欺頻傳，
    多係詐欺集團以電話、簡訊詐欺被害人匯款轉帳至人頭帳戶
    之情形，業屬社會所共聞共知之經驗，故任意提供帳戶予他
    人，並協助他人將匯入款項接續為其他轉帳或提領他用，除
    有特殊理由(如行為人本身智識極端低落，或交付對象是至
    親、伴侶等具有信賴關係者)，很難說其不知此舉是助長他
    人犯罪或參與犯罪行為。經查，被告前因幫助恐嚇取財案件
    (提供人頭帳戶)，業經臺灣臺東地方法院以105年度易字第8
    2號判決有罪確定，此有上開判決及臺灣高等法院被告前案
    紀錄表存卷可查（偵卷第43至56頁及本院卷第14頁）。又衡
    以申辦金融帳戶無須特殊條件，人人均可為之，金融帳戶並
    為個人財產身分之表彰，本應妥善謹慎保管、使用，而非隨
    意提供給他人轉帳使用，被告前已有類似刑事案件經法院科
    刑判決，卻仍將自己帳戶提供予真實姓名年籍資料不詳之「
    庫洛洛」作為匯款之用並代為轉帳、領款，顯見其對於對方
    使用該帳戶作為人頭帳戶，應有預見，且其未為任何查證，
    輕率提供本案帳戶給不熟識之他人使用，更加證明被告是容
    任他人非法使用本案帳戶，由上足認被告有詐欺取財及洗錢
    之未必故意甚明。
(四)綜上所述，被告前開所辯，均無可採。本案事證明確，足堪
    認定，應依法論科。
二、論罪部分：
(一)按刑法關於正犯與從犯之區別，係以其主觀之犯意及客觀之
    犯行為標準，凡以自己犯罪之意思而參與犯罪，無論其所參
    與者是否犯罪構成要件之行為，皆為正犯，其以幫助他人犯
    罪之意思而參與犯罪，其所參與者，苟係犯罪構成要件之行
    為，亦為正犯，必以幫助他人犯罪之意思而參與犯罪，其所
    參與者又為犯罪構成要件以外之行為，始為從犯（最高法院
    76年度台上字第3516號判決意旨參照）。參以被告提供前述
    郵局帳戶予「庫洛洛」作為詐欺贓款匯款使用，並實際轉匯
    他人帳戶或提領轉購入遊戲點數交付他人，致告訴人因遭詐
    欺而匯入前述帳戶之款項，流向未明而無從追討。核其所為
    ，應屬參與詐欺取財、洗錢犯罪構成要件行為之實行，縱未
    參與事前之謀議及事中之詐騙等行為，仍應成立正犯。是核
    被告所為，係犯刑法第339條第1項詐欺取財罪及洗錢防制法
    第2條、第14條第1項之一般洗錢罪。另本案並無積極證據足
    以認定被告知悉本案有三人以上參與，因此，依罪疑唯輕原
    則，尚難認定被告所犯係刑法第339 條之4 第1 項第2 款之
    三人以上共同詐欺取財罪，附此敘明。
(二)另共同實施犯罪行為，在合同意思範圍內，相互利用他人之
    行為，以達其犯罪之目的，原不必每一階段均參與，祇須分
    擔犯罪行為之一部，即應對於全部所發生之結果共同負責；
    又共同正犯之意思聯絡，不限於事前有所協定，於行為當時
    ，基於相互之認識，以共同犯罪之意思參與者，亦無礙於共
    同正犯之成立。倘犯罪結果係因共犯之合同行為所致者，無
    論出於何人所為，在共犯間均應同負全部之責，並無分別何
    部分為孰人實行之必要（最高法院92年度台上字第6265號、
    95年度台上字第3489號、第3739號判決意旨參照），是以行
    為人參與構成要件行為之實施，並不以參與構成犯罪事實之
    全部或始終參與為必要，即使僅參與構成犯罪事實之一部分
    ，或僅參與某一階段之行為，亦足以成立共同正犯。本件被
    告將系爭郵局帳戶提供給「庫洛洛」匯款使用，俟告訴人受
    騙匯款至系爭帳戶後，被告再依「庫洛洛」之成年男子指示
    轉匯他人帳戶或提款購買遊戲點數交給「庫洛洛」，被告雖
    未參與詐欺取財行為之全程犯罪階段，然其所參與之部分行
    為，均係共同犯罪計畫不可或缺之重要環節，而共同達成詐
    得財物及掩飾、隱匿詐欺犯罪所得本質及去向之犯罪目的，
    被告自應就其所參與之本件詐欺取財、一般洗錢等犯行同負
    全責，其與「庫洛洛」之成年男子就上開犯行，具犯意聯絡
    及行為分擔，應論以共同正犯。
(三)被告以一行為同時觸犯上揭詐欺取財、一般洗錢罪，為想像
    競合犯，應依刑法第55條規定，從一重論以洗錢防制法第14
    條第1項之一般洗錢罪。
(四)又被告前因幫助恐嚇取財案件，經臺灣臺東地方法院以105
    年度易字第82號判處有期徒刑4月確定，於108年3月14日易
    科罰金執行完畢等情，此有臺灣高等法院被告前案紀錄表1
    份在卷可參，被告於有期徒刑執行完畢後，5年以內故意再
    犯本案有期徒刑以上之罪，為累犯。且釋字第775號解釋意
    旨，係指符合刑法第47條第1 項累犯規定要件者，法院仍應
    依個案情節，具體審酌其犯罪之一切情狀暨所應負擔之罪責
    ，倘原應量處最低法定刑，於不符合刑法第59條所定要件之
    情形，若仍依累犯規定加重其最低本刑，致行為人被量處超
    過其所犯之罪之法定最低本刑，將使其所承受之刑罰超逾其
    所應負擔之罪責，而違背憲法比例及罪刑相當原則者，法院
    應裁量是否依該規定加重其最低本刑；亦即僅在行為人應量
    處最低本刑，否則即生罪責不相當而有過苛情形者，始得裁
    量不予加重，否則即非上開解釋意旨所指應裁量審酌之範圍
    ，法院仍應回歸刑法第47條第1 項之累犯規定，於加重本刑
    至2分之1 範圍內宣告其刑（最高法院109年度台上字第5669
    號判決意旨參照）。復經本院綜合全案卷證資料判斷後，認
    若依累犯加重刑責，並無釋字第 775 號解釋意旨所指使行
    為人被量處超過其所犯之罪之法定最低本刑，而超過其所應
    負擔罪責之過苛情形，故本案應依刑法第47條第1項規定加
    重其刑。另外，「犯洗錢防制法第14、15條之罪，在偵查或
    審判中自白者，減輕其刑」，該法第16條第2項定有明文。
    然本案被告否認有洗錢等犯行，故不符合上開減輕其刑之規
    定，併予敘明。
(五)爰以行為人之責任為基礎，審酌被告之素行(構成累犯部分
    ，於此不為雙重評價)，考量其正值青年，不思以正當途徑
    得財，竟參與本案詐欺取財、洗錢之犯行，提供帳戶並擔任
    轉匯款、領取款項後購買遊戲點數之工作，價值觀顯有偏差
    ，且掩飾、隱匿詐欺不法所得之本質、來源及去向，增加告
    訴人求償及偵查機關追查之困難，並紊亂正常社會交易之信
    任及秩序，實不足取。又被告犯後否認犯行，雖與告訴人成
    立調解，嗣猶以無工作收入而未能履行與告訴人約定之第一
    期賠償，兼衡告訴人遭詐騙之數額，被告於本院審理中自述
    教育程度為高職畢業，未婚，目前無業，與父親、祖母同住
    等語（本院卷第68頁)，暨其犯罪動機、目的、手段、犯罪
    情節，及其犯後態度等一切情狀，量處如主文所示之刑，並
    就所宣告併科罰金刑部分，諭知易服勞役之折算標準。
參、沒收：　　
一、按共同正犯犯罪所得之沒收或追徵，應就各人所分得之數為
    之；又所謂各人「所分得」之數，係指各人「對犯罪所得有
    事實上之處分權限」而言，其各成員有無犯罪所得、所得數
    額，係關於沒收、追繳或追徵標的犯罪所得範圍之認定，雖
    非屬犯罪事實有無之認定，不適用「嚴格證明法則」，無須
    證明至毫無合理懷疑之確信程度，事實審法院仍應視具體個
    案之實際情形，於各共同正犯有無犯罪所得，或犯罪所得多
    寡，綜合卷證資料及調查結果，依自由證明程序釋明其合理
    之依據而為認定，倘若共同正犯各成員內部間，對於不法利
    得分配明確時，應依各人實際分配所得宣告沒收；若共同正
    犯成員對不法所得並無處分權限，與其他成員亦無事實上之
    共同處分權限者，自不予諭知沒收；然若共同正犯各成員對
    於不法利得享有共同處分權限時，則仍應負共同沒收之責（
    最高法院106 年度台上字第539 號判決要旨可資參照）。經
    查，本案查無被告業已獲得報酬，至其轉匯款或是提領現金
    購買遊戲點數並交付「庫洛洛」部分，亦難認被告對於前揭
    金額有事實上支配、處分權，參考前述說明，不能認定為被
    告從事本案犯行之實際犯罪所得，均無從依上開規定宣告沒
    收或追徵。　
二、另洗錢防制法第18條第1項固規定：「犯第14條之罪，其所
    移轉、變更、掩飾、隱匿、收受、取得、持有、使用之財物
    或財產上利益，沒收之；犯第15條之罪，其所收受、持有、
    使用之財物或財產上利益，亦同」，此一規定採取義務沒收
    主義，只要合於前述規定，法院即應為相關沒收之諭知，然
    該洗錢行為之標的是否限於行為人所有者始得宣告沒收，法
    無明文，實務上一向認為倘法條並未規定「不問屬於犯罪行
    為人與否均沒收」時，自仍以屬於被告所有者為限，始應予
    沒收。暨參諸最高法院100年度台上字第5026號判決「毒品
    危害防制條例第19條第1項關於沒收之規定，固採義務沒收
    主義，凡犯同條例第4條至第9條、第12條、第13條或第14條
    第1項、第2項之罪者，其供犯罪所用或因犯罪所得之財物，
    均應諭知沒收。但該法條並未規定『不問屬於犯罪行為人與
    否』，均沒收之，自仍以屬於被告所有者為限，始應予以沒
    收」之意旨，本院認在洗錢防制法並未規定「不問屬於犯罪
    行為人與否」之情形下，自宜從有利於被告之認定。從而，
    被告本案洗錢標的金額即告訴人受騙匯入，並已由被告依指
    示轉匯款或提款買遊戲點數交付「庫洛洛」，被告對之既無
    處分權限，又未再實際管領之，依前揭說明，即非被告所有
    之物，自不得依洗錢防制法第18條第1項予以宣告沒收之，
    併予敘明。　
據上論斷，應依刑事訴訟法第299條第1項前段，洗錢防制法第2
條第2款、第14條第1項，刑法第11條前段、第28條、第339條第1
項、第55條、第47條第1項、第42條第3項前段，刑法施行法第1
條之1第1項，判決如主文。
本案經檢察官林俊良偵查起訴，由檢察官徐鈺婷到庭執行職務。
中　　華　　民　　國　　111 　年　　2　　月　　24　　日
                  刑事第二庭   審判長 法　官　王慧娟
　　　　　　　　　                    法  官  林富郎
　　　　　　　　　                    法  官  官怡臻
以上正本證明與原本無異。
如不服本判決應於收受判決後20日內向本院提出上訴書狀，並應
敘述具體理由；其未敘述上訴理由者，應於上訴期間屆滿後20日
內向本院補提理由書（均須按他造當事人之人數附繕本）「切勿
逕送上級法院」。告訴人或被害人如對於本判決不服者，應具備
理由請求檢察官上訴，其上訴期間之計算係以檢察官收受判決正
本之日期為準。　　　　　　　　　
中　　華　　民　　國　　111 　年　　2　　月　　24　　日
                                      書記官  林美足
附錄本案論罪科刑法條：
中華民國刑法第339條第1項
意圖為自己或第三人不法之所有，以詐術使人將本人或第三人之
物交付者，處5年以下有期徒刑、拘役或科或併科50萬元以下罰
金。
洗錢防制法第14條第1項
有第2條各款所列洗錢行為者，處7年以下有期徒刑，併科新臺幣
5百萬元以下罰金。